【裁判字號】    92,上易,1258
【裁判日期】    921231
【裁判案由】    背信等
【裁判全文】
臺灣高等法院臺中分院刑事判決                  九十二年度上易字第一二五八號
    上  訴  人
        即
    自  訴  人  戊○○
    自訴代理人  黃興木律師
    被      告  己○○
                壬○○
                庚○○
                辛○○
                丁  ○
                乙○○
    共同選任辯
    護人        甲○○
右上訴人因被告等背信等案件，不服臺灣臺中地方法院九十二年度自字第二二六號中
華民國九十二年五月二十一日第一審判決，提起上訴，本院判決如左：
    主      文
上訴駁回。
    事      實
一、自訴意旨略以：被告己○○、壬○○、庚○○、辛○○、丁○、乙○○分別依序
    為自訴人之次子、次媳、孫子、長子、女兒、孫媳。自訴人自民國（下同）七十
    二年迄今為止，均與第三兒子蕭芳苗同住，並由蕭芳苗每月均給自訴人新台幣（
    下同）一萬二千元做為生活費用，自訴人在二、三年前資助蕭芳苗之兒子蕭文仁
    一百萬元，做為創業之用。嗣九十二年一月三十一日蕭芳苗與自訴人吃完年夜飯
    後，將自訴人載往己○○家中居住，九十二年二月九日，登記自訴人名義由蕭芳
    苗駕駛之自用小客車遭竊，蕭芳苗邀自訴人持身分證件往台中市東區派出所報案
    ，同日晚上，蕭芳苗再護送自訴人至己○○家中居住，己○○之妻壬○○見自訴
    人身上有國民身分證及印章、存摺等，即稱好意替自訴人保管。己○○、壬○○
    夫婦在與自訴人相處期間，得知自訴人有巨額存款，爰展開策劃，欲騙取自訴人
    錢財，九十二年二月十日到十四日不詳日期，己○○向自訴人表示「寄在郵局的
    錢，若不領出來，錢會不見」，壬○○則向自訴人表示「蕭芳苗的房子法院已拍
    賣，你會沒有房子可以居住」、「我們有一位客戶，他的二間房子將要出賣，說
    要俗俗賣，你拿錢出來，我們來幫你買，一棟買你的名子，另一棟買辛○○的名
    字」。嗣丁○亦居住己○○家中，丁○亦鼓吹要自訴人領錢出來買房子，而之前
    自訴人亦曾以長子辛○○名義信託存款一百萬元。己○○、壬○○、辛○○、丁○於九十二年二月十五日得知自訴人有巨額存款，但都已經向郵局「定存」卻於
    九十二年二月十六日，由庚○○駕車載自訴人、壬○○、丁○自台中縣太平市前
    往台中市○○○路居住地（係蕭芳苗之別墅）取得自訴人之定期存單、身分證、
    印章、存摺等，並帶自訴人至台中縣太平市○○○街三十九、四十一號向自訴人
    表示就是這二間房子，即將出售，要自訴人領錢出來買，九十二年二月十七日上
    午庚○○、辛○○、丁○及丁○之男朋友共四人，帶自訴人到彰化縣「社頭郵局
    」，由庚○○辦理，提出定期存款單三張共二百餘萬元，並由丁○取得一十萬元
    。而事實上該二棟房子早在九十一年九月二十六日即由己○○夫婦買下，並登記
    在其兒子庚○○、兒媳乙○○之名義下，且乙○○亦曾幫忙填載自訴人遷徙資料
    ，嗣於九十二年三月一日自訴人由蕭芳苗接回後，因自訴人於同年月四日向蕭芳
    苗表示心肝很痛很痛，經蕭芳苗問明原由後，於同日向太平分駐所報案，乙○○
    於警方調查時竟又向警員偽稱，自訴人預買房子由其父母伯姑買在太平七街三十
    九號、四十一號，方便渠之父母伯姑云云，而實施背信之行為。因認被告己○○
    、壬○○、庚○○、辛○○、丁○等人有共同犯刑法第三百三十九條第一項之詐
    欺取財及同法第三百四十二條之背信罪嫌被告乙○○則有幫助上開被告犯詐欺、
    背信之罪嫌等語。
二、按犯罪事實應依證據認定之，無證據不得推定其犯罪事實，又被告之犯罪不能證
    明者，應諭知無罪之判決，刑事訴訟法第一百五十四條及第三百零一條第一項分
    別定有明文。此項規定，依同法第三百四十三條之規定，於自訴程序亦準用之。
三、本件訊據被告己○○、壬○○、庚○○、辛○○、丁○、乙○○均否認有前揭詐
    欺、背信犯行，己○○辯稱：「我並未向自訴人說過『寄在郵局的錢，若不領出
    來，錢會不見』」、「我不知道，我沒有去，我只曉得要買房子，我是事後才知
    道有去領到兩百多萬元」等語。被告壬○○辯稱：「她（指自訴人）曾經十幾年
    前就有說過要買房子給大兒子，但當時的房子很貴，她說她要拿錢來相添，她有
    有告訴我要幫她辦，而且我也沒有說過一棟房子要用她的名字」、「我、辛○○
    、丁○帶戊○○去郵局匯款兩百六十幾萬元進來，其中一百五十幾萬元是辛○○
    的定存要加到兩百萬元要幫忙買房子，十萬元給丁○，剩下六十幾萬元我們已經
    再還給戊○○」等語。庚○○辯稱：「我沒有到我祖母家裡，印章和定存單如何
    來我不知道，我只是載他們去社頭郵局辦理匯款，他們不認識字都是由我負責辦
    理。辛○○辯稱：「這些錢有的是我以前賺來的給我母親，因為我年輕的時候有
    幫忙照顧家庭，我一直拿給母親，其中一百五十幾萬元定存是要給我的。是自訴
    人願意湊足兩百萬元買房子的，我是以庚○○的名義買房子，因為我沒有兒子，
    庚○○要過繼給我，所以我領款兩百萬元給壬○○處理房子的事情，將來我老了
    房子也要給我住，現在是我已經住在那裡」。丁○辯稱：因為其母親即自訴人不
    認識字，叫我幫忙找她和辛○○的定期存單，她說辛○○要買房子要幫忙，是經
    自訴人同意的，自訴人亦有到郵局蓋指印才可以領款。兩百萬元是要給辛○○買
    房子，十萬元是我很辛苦所以才給我，剩下的款項則匯到自訴人帳戶裡面。乙○○辯稱：伊均未參與，其是九十一年間定房子，但是客戶先幫我們墊款，錢還沒
    有給人家，我大伯說要拿錢去繳款，那時是要買賣該房子等語。
四、經查：
１、自訴人雖指稱其存單係女兒丁○和媳婦壬○○偷拿云云，惟按本件自訴人及被告
    辛○○、丁○、庚○○等人確有於九十二年二月十七日，持自訴人戊○○的名義
    定期存款存單一張金額一百五十萬元，一張金額十一萬元。被告辛○○名義定期
    存單一張金額一百萬元（此部分被告等均誤認為戊○○的名義定期存款存單一張
    金額一百萬元，一張金額十一萬元。被告戊○○的名義定期存款存單一張金額一
    百五十萬元）到社頭郵局辦理解約領款，有中華郵政股份有限公司彰化郵局九十
    二年十月十三日彰營字第０９２０１０１２９７號函一份在卷可稽（詳見本院審
    理卷第一四一頁至第一四五頁），而證人即中華郵政股份有限公司社頭郵局承辦
    人鍾樂園並分別向存款名義人即被告辛○○、自訴人戊○○詢明，其等均有同意
    始蓋章或按指印等情，已據證人鍾樂園於原審九十二年五月十四日到庭結證稱：
    「以戊○○的名義存款的一張一百五十萬元，一張十一萬元。以辛○○的名義一
    百萬元」、「（問：辛○○的名義是何人存款？）不知道，那是續存好幾次，領
    錢的時候辛○○有去，戊○○也有去」、「（問：存單是否個別的帳戶？）他們
    是各自帳戶存款，續存好幾年了。」、「（問：戊○○的部份他本人有無去辦理
    解約？）有去，因為她不識字所以蓋指印」、「（問：有無說明要辦理解約、要
    清算、戊○○是否同意解約？）我有說明她說同意」、「（問：戊○○是否明確
    同意？）有」、「（問：戊○○有無進入郵局？）有到窗口來蓋指印，因為我沒
    有辦法出去，他有到窗口來辦理，她有進到郵局裡面」、「（問：你問戊○○的
    時候，她有無瞭解你的解說？）她應該知道，她告訴我是她的孫子，她知道這筆
    錢要終止，她也知道誰幫她寫，這份文件是庚○○代寫，她也知道這是她的孫子
    」等語（詳見原審卷第一六九頁至第一七二頁），並有鍾樂園提出之明細單一紙
    在卷可稽，而自訴人戊○○於原審審理時亦指稱：「我有去蓋印沒錯」等語（詳
    見原審卷第一七三頁）、「（買房子有無告訴妳？）是我媳婦來找我的」、「如
    果他們要竊取為何他們說要買房子？）是我要幫忙，我媳婦和我去看房子」等語
    （詳見原審卷第六十七頁、六十八頁），是本件果係女兒丁○和媳婦壬○○偷拿
    ，壬○○應無告知買房子之事，且自訴人戊○○亦斷無於與辛○○、丁○、庚○○等人於九十二年二月十七日，持自訴人戊○○的名義定期存款存單一張金額一
    百五十萬元，一張金額十一萬元到社頭郵局辦理解約領款，且經證人鍾樂園詳為
    解說後仍為蓋指印之理，是自訴人戊○○指稱自訴存單係女兒丁○和媳婦壬○○
    偷拿云云，尚非可採，合先敘明。
２、雖本件上開存款解約日前於九十一年九月二十六日即由己○○夫婦將臺中縣太平
    市○○○街三十九、四十一號買下，並登記在其兒子庚○○、兒媳乙○○之名義
    下，惟自訴人戊○○於原審即已明確指稱：「如果他要買房子我要幫忙他，如果
    他不買房子就不給他」、「（問：是否要給大兒子一百萬元？）如果有買房子才
    要給他」等語（詳見原審卷第六十七頁、第六十九頁），是本件確係要先由被告
    辛○○買房子之後，自訴人戊○○才會把錢給被告辛○○。再依自訴人戊○○於
    九十二年三月九日與自訴代理人蕭芳苗錄音談話間，於自訴代理人質問時，自訴
    人戊○○稱：「沒說買誰的名字」（詳見原審卷第八十八頁）、「有買才給，沒
    買他會花光」等語（詳見原審卷第九十二頁）、且於原審指稱：「（問：是他們
    要買房子或是要買房子給你？）他們不是買給我」等語（詳見原審卷第七十頁）
    ，是房子固先登記在前，再領錢購買，且未登記自訴人戊○○之名義，業已符合
    自訴人戊○○指稱「有買才給，沒買他會花光」、「他們不是買給我」、「沒說
    買誰的名字」之指述，尚無從以房屋購買登記在先再領錢，而為不利於被告己○○、壬○○、庚○○、辛○○、丁○、乙○○之認定。
３、另參諸原審自訴代理人蕭芳苗提出之錄音譯本：其中自訴代理人蕭芳苗於九十二
    年三月八日到台北縣新店市被告丁○家之錄音談話間，被告丁○係在不知情未刻
    意飾詞之下，其間言及：「我從頭跟你講，現在講，我今天沒有偏袒誰，你兄弟
    的事情我沒有管，我是嫁出去的，這回回去，老媽打電話給我，叫我回去，說叫
    我回去」、「我說給你聽，老媽心甘情願，不能說不願意你不能這樣說」、「我
    說老媽你錢有多少，先讓我看個單子，是不是了解一下，人家隨便騙你，這麼久
    沒人知道，我說我跟你去看一下、啊看看，啊這些總共多少錢，啊沒有啦，我今
    天如果沒有去找，切實那條錢可能沒有了，怎麼說，她跟我說放在紙袋，啊一個
    蕭靜君的口袋，找到心肝火大，結果放在那裹你知道嗎，你們陽台一個紙箱的下
    面，壞紙箱下面一小包，我說老媽你到底放在那裹，啊一直找，一直找，一個一
    百十萬，一個一百五十萬，還有一個十萬元現金：」、「人家大哥說，頭先老媽
    有說，他最後說不然這樣以後景日要給他拜拜，以後這房子要給他，不然乾脆用
    他的名字，要住到百歲，同樣意思啊，這樣也沒有錯啊」、「要買大哥的名字，
    我說大哥離婚了，以後四個女兒，萬一怎麼樣人家（景日）是要給大哥做兒子，
    他是要給大哥做兒子，人家那時有說，那麼要給大哥做兒子就買他（景日）的名
    字」、「本來領這些錢就是要買房子，就交給二嫂」等語（詳見原審卷第七十三
    頁至第七十七頁）。另九十二年三月九日、三月十一日，自訴代理人蕭芳苗與自
    訴人戊○○之錄音談話間，於自訴人代理人質問時，自訴人因礙於情面，固亦有
    表示對被告等領去的錢，非其所願，但其間，如於自訴代理人對其問：「媽，我
    跟你說她房子己經買了，可是不是買你的名字，也不是買大哥的名字，是庚○○
    的名字」。自訴人答稱：「這樣就不對啦，應該買大哥的名字」、「買房子就要
    買他的名字，才有房子可住，一直跟別人租房子辛苦」，於自訴代理人再詢問是
    否拐走二百一十萬元，是否要討回來時，自訴人亦明稱：「全領去了」、「二百
    六十萬」、「對啦，說要買房子，阿雲說要買房地，先買地才二百萬，才給她，
    不然哪有錢給她」、「就說要買二間房子，阿雲說那二間要賣，二間都買下來，
    一間我住，一間阿風住」，「阿風以前幫忙養弟妹，我要一百萬給他，幫忙買房
    子，我這樣說他的意思，文仁一百萬，她三個要三百萬，阿雲意思是這樣」、「
    阿雲意思文仁一百萬她也要一百萬」、「阿雲意思小孩三個要照分才可以，大家
    有他沒有」「就是二間一百八十萬，我說買一間他的名字就好，她就二間都買，
    才跟我拿那麼多錢」，「那買就買了，怎麼討，買了就沒得討了」，「就已經買
    了，要去那裡討」（詳見原審卷第八十八頁、第八十九頁）。而於被告丁○部分
    亦稱「她說她要分十萬」（詳見原審卷第八十九頁），參諸上開理由欄四之１所
    述，本件被告風順、壬○○、庚○○、辛○○、丁○、乙○○應對於其等帶同自
    訴人戊○○向郵局提領本件款項，應係事先均有向自訴人戊○○表明，並得自訴
    人戊○○之同意甚明。核被告己○○、壬○○、庚○○、辛○○、丁○、乙○○
    應均無詐欺或背信之犯行。
五、再核本件前開存單其中第00000000號存單一百萬元，係被告辛○○之名
    義，並已續存多年，此業經證人鍾樂園上開結證屬實，而自訴人於原審審理中亦
    一再表示，係因恐被告辛○○亂花，如係買房子，願意幫忙他，此存款究係自訴
    人於存款之初即為贈與或為被告辛○○自己之存款，如係被告辛○○之存款，則
    被告辛○○取回存單自行處分，應無不法。
六、另查本件被告辛○○等所購得之臺中縣太平市○○○街三十九號、四十一號等二
    間房子係於九十一年九月二十六日登記為被告己○○之子庚○○、兒媳乙○○之
    名義，此並有自訴人提出之臺中縣太平地政事務所建物登記簿謄本二件可憑，是
    在被告等九十二年二月十七日領出上開款項之前，與自訴人戊○○自訴狀所載被
    告壬○○向自訴人戊○○表示：「我們有一位客戶，他的二間房子將要出賣，說
    要俗俗賣，你拿錢出來，我們來幫你買，一棟買你的名子，另一棟買辛○○的名
    字」等情，固有未合，但自訴人此等指述，已為被告壬○○於本院審理中所否認
    ，而本件自訴人係民國九年十月十九日生，年已八十二，此有自訴人年藉資料在
    卷可按，其並育有長男即被告辛○○、次男即被告己○○，及男即蕭芳苗，女
    兒即被告丁○，參酌自訴狀所載及前述各情，係因自訴人在二、三年前資助自訴
    代理人蕭芳苗之子蕭文仁一百萬元，而為被告等所悉知，才有「阿雲意思文仁一
    百萬她也要一百萬」、「阿雲意思小孩三個要照分才可以，大家有他沒有」「丁○她說她要分十萬」、「人家大哥說，頭先老媽有說，他最後說不然這樣以後景
    日要給他拜拜，以後這房子要給他，不然乾脆用他的名字，要住到百歲，同樣意
    思啊，這樣也沒有錯啊」等之情事。核諸被告己○○、壬○○、庚○○、辛○○
    、丁○、乙○○既在為公平而向自訴人戊○○請求分析自訴人現款，衡情被告己○○、壬○○、庚○○、辛○○、丁○、乙○○應無再以自訴人名義購置不動產
    房、地，而於他日自訴人戊○○百年後再生繼承糾葛之理，自訴人戊○○此部分
    之指訴，亦顯無據。
七、自訴代理人黃興木律師雖請求傳訊證人即臺中縣警察局霧峰分局太平分駐所警員
    丙○○證明證人於處理本案時確聽聞被告壬○○說自訴人的錢，要買太平市的二
    棟房子，一棟登記給辛○○，一棟登記給自訴人，也聽到自訴人指訴說被告等先
    買了二棟房子，也登記好了，才騙取她的存款，經證人勸諭，被告等始將用餘款
    五十萬餘元匯還自訴人帳戶，惟證人丙○○於本院調查時證稱：「當時我認為這
    是財務糾紛，是民事問題，所以我希望他們和解，有跟他們搓合」、「（自訴代
    理人黃興木律師問：被告壬○○是否有說自訴人的錢，要買太平市的二棟房子，
    一棟登記給辛○○，一棟登記給自訴人，也聽到自訴人指訴說被告等先買了二棟
    房子，也登記好了，才騙取她的款？）這方面我不太清楚（辯護人請證人回想）
    證人稱：這麼久記不來」、「（自訴代理人黃興木律師問：被告方面有否經過你
    的勸告答應還給自訴人五十萬元？）我不清楚」等語（詳見本院審理卷第一九六
    頁），是亦無從以證人丙○○之證詞為不利於被告己○○、壬○○、庚○○、辛○○、丁○、乙○○之認定。另自訴代理人黃興木律師雖另請求本院再傳喚證人
    王育瑩證明其有聽聞自訴人與被告等之談話，惟按本件上開存款解約日前已九十
    一年九月二十六日即由己○○夫婦將臺中縣太平市○○○街三十九、四十一號買
    下，並登記在其兒子庚○○、兒媳乙○○之名義下，業經詳述如前，並無再傳喚
    證人王育瑩證明上開情事之必要，且參諸上開自訴人戊○○於原審即已明確指稱
    ：「如果他要買房子我要幫忙他，如果他不買房子就不給他」、「（問：是否要
    給大兒子一百萬元？）如果有買房子才要給他」等語（詳見原審卷第六十七頁、
    第六十九頁），以及依自訴人戊○○於九十二年三月九日與自訴代理人蕭芳苗錄
    音談話間，於自訴人代理人質問時，自訴人戊○○稱：「沒說買誰的名字」（詳
    見原審卷第八十八頁）、「有買才給，沒買他會花光」等語（詳見原審卷第九十
    二頁）、且於原審指稱：「（問：是他們要買房子或是要買房子給你？）他們不
    是買給我」等語（詳見原審卷第七十頁），是房子固先登記在前，再領錢購買，
    且未登記自訴人戊○○之名義，業已符合自訴人戊○○指稱「有買才給，沒買他
    會花光」、「他們不是買給我」、「沒說買誰的名字」之指述，應已足證購買系
    爭二棟房子並無指稱需登記何人之名字，是本部分亦無再傳喚證人王育瑩證明上
    開情事之必要，附予敘明。另自訴代理人又請求本院調取戊○○（０４）000
    00000與丁○（０２）00000000號電話自九十二年二月十日起至九
    十二年二月十七日止之通話紀錄證明丁○所稱：「這回回去，老媽打完話給我，
    叫我回去，說叫我回去」等語不實在等情，惟經本院函請中華電信股份有限公司
    臺灣中區電信公司查詢結果，經中華電信股份有限公司臺灣中區電信公司函覆本
    院謂：因已逾保存期限，無法提供，有中華電信股份有限公司臺灣中區電信公司
    九十二年十一月十三日中行帳字第０９２００００５８１號函一份在卷可稽（詳
    見本院審理卷第一六七頁），並無從認定丁○稱：「這回回去，老媽打完話給我
    ，叫我回去，說叫我回去」等語不實在，附予敘明。
八、此外復查無其他積極證據足以認被告己○○、壬○○、庚○○、辛○○、丁○、
    乙○○有自訴人戊○○所指訴之犯罪事實，原審判決原審判決因而諭知被告己○○、壬○○、庚○○、辛○○、丁○、乙○○均無罪，核無違誤，應予維持。自
    訴人戊○○仍執陳詞上訴指摘原審判決不當，顯無理由，應予駁回。
據上論結，應依刑事訴訟法第三百六十八條，判決如主文。
中      華      民      國      九十二  年      十二    月      三十一  日
                                臺灣高等法院臺中分院刑事第三庭
                                      審判長法  官  陳  朱  貴
                                            法  官  劉  連  星
                                            法  官  胡  忠  文
右正本證明與原本無異。
不得上訴。
                                            書記官  許  美  惠
中      華      民      國      九十三  年      一      月      二      日
                                                        Ａ


司法院資訊處製作；財團法人民間司法改革基金會備份。
